---
title: "Crear Mapa de Pendientes en R"
author: "Carlos Madrid G"
date: '2022-07-15'
categories: 
- Pendientes
draft: no
excerpt: R to GIS
layout: single
subtitle: Librerias R aplicadas a SIG
---

```{r setup, include=FALSE}
knitr::opts_chunk$set(collapse = TRUE)
library(kableExtra)
```

Un mapa de pendientes identifica la diferencia del gradiente entre dos formas de relieve. Es decir es una relación entre la distancia horizontal y la altitud entres dos puntos. A continuación, en una serie de pasos mostraré como realizar este tipo de mapas a partir de código en R:

## Paquetes

```{r paquetes, echo=FALSE}
paquetes <- data.frame(
  "Paquetes" = c("tidyverse", "raster", "tmap", "rgeoboundaries", "elevatr", "sp", "rgdal"),
  "Definición" = c("Conjunto de paquetes (visualización y manipulación de datos): ggplot2, dplyr, purrr,etc.", " Lectura, escritura, manipulación, análisis y modelado de datos espaciales raster.", "Fácil creación de mapas temáticos.", "Límites administrativos de países.", "Acceso a datos de evación con API de USGS y AWS.", "Clases y métodos para tratar con datos espaciales", "Funciones para escribir archivos ráster y vectoriales en formatos compatibles."))
knitr::kable(paquetes) %>% kable_material_dark() %>% kable_styling(full_width = F)
```

```{r instalacion, echo=TRUE, message=FALSE, warning=FALSE}
# INSTALACION
if(!require("tidyverse")) install.packages("tidyverse")
if(!require("raster")) install.packages("raster")
if(!require("tmap")) install.packages("tmap")
if(!require("sp")) install.packages("sp")
if(!require("rgdal")) install.packages("rgdal")
if(!require("showtext")) install.packages("showtext")
if(!require("ggspatial")) install.packages("ggspatial")

# CARGAMOS LOS PAQUETES AL ENTORNO DE R
library(tidyverse)
library(raster)
library(tmap)
library(sp)
library(rgdal)
library(showtext)
library(ggspatial)
library(leaflet)
```

## Paso #1: Importar Modelo Digital de Elevaciones (MDE) a entorno R

Para poder realizar nuestro mapa de pendientes debemos comenzar importando un **Modelo Digital de Elevaciones** **(MDE)** sobre el cual podamos calcular la pendiente del terreno. En este caso utilizaremos un fichero **TIF** de la Isla El Hierro, la más occidental y meridional de las Islas Canarias (España), situada en el océano Atlántico. Para esto usaremos la función `raster` del paquete del mismo nombre:

```{r dem_import, echo=TRUE}
# IMPORTAMOS LA ZONA DE TRABAJO #
areaDEM <- raster((paste0("C:/RASTER/hs25m.tif")))

# EJECUTAMOS PARA VER SUS CARACTERISTICAS #
areaDEM
```
Podemos ver que el MDE contiene 1.075 filas, 1.189 columnas y 1.278.175 celdas. Además, la resolución del ráster es de 25 m. Podemos obtener una estadística general usando la función `summarize`:

```{r estadistica, echo=TRUE}
# CALCULAR ESTADÍSTICA PARA TOTALIDAD DEL RASTER #
summary(areaDEM, maxsamp=ncell(areaDEM))
```

## Paso #2: Crear mapa de pendientes en R

Para generar un mapa de pendientes a partir del MDE utilizaremos la función `terrain` del paquete `raster` en conjunto con `ggplot2`:

```{r calc_slope, echo=TRUE}
# CALCULAMOS LA PENDIENTE DEL TERRENO CON LA FUNCION TERRAIN #
slope_dem <- terrain(areaDEM, opt="slope", unit="degrees", neighbors=8)

#AJUSTAMOS RASTER DE PENDIENTE A LA EXTENSIÓN DEL DEM #
extent(slope_dem) = extent(areaDEM)
```
Para graficar el mapa con `ggplot2` debemos transformar el RasterLayer a `dataframe`:

```{r ggplot_slope, echo=TRUE, fig.dim=c(8,6), fig.align='center'}
# TRANSFORMAR A DATAFRAME
slope_1 <- as.data.frame(slope_dem, xy=TRUE)

# ELIMINAR FILAS CON VALORES NAN
slope_1 <- slope_1[complete.cases(slope_1), ]

#AÑADIR FUENTES
font_add(family = "Montserrat", regular = "C:/Users/gonza/AppData/Local/Microsoft/Windows/Fonts/Montserrat-Regular.ttf")
showtext_auto()

# CAMBIAR DATOS DE FORMATO CONTINUO A DISCRETIZADO #
slope_1_df <- slope_1 %>% mutate(clases = cut(slope, breaks=c(5,15,30,60,75,90)), include.lowest=FALSE)

slope_1_df %>% group_by(clases) %>% na.omit(clases) %>% count()
```

Y luego graficamos:
```{r plot, echo=TRUE}
# GRAFICAR
ggplot() + geom_raster(data = slope_1_df, aes(x=x,y=y, fill=clases)) +
  scale_fill_brewer(palette = "Spectral", direction = -1, na.translate=F) + theme_linedraw(base_family = "Montserrat") +
  guides(fill=guide_legend(keywidth = .7, keyheight = 2.7)) +
  labs(title = expression(underline(Mapa~de~Pendientes:~Isla~El~Hierro)),
  x= " ", y =" ", fill="Clases de Pendientes") +
  theme(plot.title = element_text(colour = "black", hjust = .5, size = 20,
                                  margin = margin(t = 30)),
        axis.text = element_text(size = 12),
        aspect.ratio = 1,
        legend.text = element_text(size = 14),
        legend.title = element_text(size = 16)) +
  ggspatial::annotation_north_arrow(
    location = "tl", which_north = "true",
    pad_x = unit(0.2, "in"), pad_y = unit(0.2, "in"),
    style = ggspatial::north_arrow_nautical(
      fill = c("grey40", "white"),
      line_col = "grey20",
      text_family = "Montserrat",
      text_size = 12
    )
  ) +
  ggspatial::annotation_scale(
    location = "br",
    bar_cols = c("grey60", "white"),
    text_family = "Montserrat",
    text_face=12,
    text_cex = 1.2
  )
```

## Parte #3: Crear mapa de pendientes con `tmap`

Una alternativa bastante interesante a `ggplot2` es `tmap`. Corresponde a un paquete dedicado a la creación de mapas temáticos y cuya filosofía es similar a la de `ggplot2`, creando múltiples capas con diferentes funciones, que siempre siguen la sintaxis `tm_*` y se combinan con `+`. La construcción de este tipo de mapas siempre comienza con `tm_shape()` y posteriormente agregamos la geometría correspondiente al tipo de datos (e.g. `tm_raster()`, `tm_border()`, `tm_dot()`, etc.) y la función `tm_layout()` ayuda a configurar el estilo del mapa.

```{r slope_tmap, echo=TRUE, fig.dim=c(8,6), fig.align='center'}
tmap_mode("plot")
map1 <- tm_shape(slope_dem) +
  tm_raster(title = "Clases de Pendientes",
            palette = "-RdYlGn", style = "quantile", n=6,
            breaks = c(5, 15, 30, 60, 75, 90),
            labels = c("Plana", "Suave", "Moderada",
                       "Fuerte", "Muy Fuerte", "Escarpada"),
            legend.show = T) +
  tm_scale_bar(width = 0.25, text.size = 1,
               text.color = "black", position = c("left", "bottom"),
               lwd = 1) +
  tm_compass(type = "arrow", position = c("right", "bottom"), size = 3, ) +
  tm_layout(main.title = "Análisis de pendientes con MDE: Isla El Hierro",
            main.title.position = "center", main.title.color = "black",
            fontfamily = "Montserrat", main.title.size = 2,
            legend.position = c("left", "top"),
            legend.text.size = 1.3, legend.bg.color = "black",
            legend.frame = "gray50", legend.outside = FALSE,
            legend.title.size = 1.4, 
            legend.text.color = "white", legend.title.color = "white",
            inner.margins = 0
            ) +
  tm_grid(ticks = TRUE, lines = TRUE, col = "azure3", lwd = 1,
          labels.size = 1.1, labels.col = "black")
map1
```

## Paso #4: Crear Mapa Dinámico en `leaflet`

Una característica muy interesante que tiene el paquete `tmap` es la función `tmap_leaflet()` que permite pasar de forma sencilla un mapa creado en el mismo marco a `leaflet`.

```{r slope_leaflet, echo=TRUE, message=TRUE, warning=TRUE}
library(leaflet)
pal <- colorNumeric(palette = "Spectral", values(slope_dem),
                    na.color = "transparent", reverse = TRUE)
leaflet() %>% addTiles() %>%
  addRasterImage(slope_dem, colors = pal) %>%
  addLegend(pal=pal,values = values(slope_dem))